【裁判字號】    99,訴,1809
【裁判日期】    990730
【裁判案由】    返還出資額
【裁判全文】
臺灣臺北地方法院民事裁定              99年度訴字第1809號
原      告  乙○○
訴訟代理人  蘇家宏律師
複  代理人  朱慧倫律師
被      告  丙○○
訴訟代理人  甲○○
上列當事人間返還出資額事件，本院裁定如下：
    主  文
原告變更之訴駁回。
訴訟費用由原告負擔。
    理  由
一、按訴狀送達後，原告不得將原訴變更或追加他訴，但請求之
    基礎事實同一，或不甚礙被告之防禦及訴訟之終結者，不在
    此限，民事訴訟法第255 條第1 項第2 款、第7 款定有明文
    。所謂請求之基礎事實同一，係指變更或追加之訴與原訴之
    主要爭點有其共同性，各請求利益之主張在社會生活上可認
    為同一或關連，而就原請求之訴訟及證據資料，於審理繼續
    進行在相當程度範圍內具有同一性或一體性，得期待於後請
    求之審理予以利用，俾先後兩請求在同一程序得加以解決，
    避免重複審理，進而為統一解決紛爭者而言（參照最高法院
    96年度台抗字第672 號、95年度台抗字第587 號、90年度台
    抗字第519 號裁定意旨）。
二、本件原告原係乙○○，於民國98年7 月28日具狀起訴主張被
    告以神明指示要被告入股大直煤氣有限公司（以下稱大直公
    司）以幫助伊為由，要求伊出讓大直公司出資額比例11分之
    5 予被告，嗣被告於93年8 月5 日登記取得大直公司新台幣
    （下同）315 萬元之出資額，其後大直公司數次變更章程，
    被告現共持有大直公司148 萬元之出資額，惟被告嗣後並未
    如實給付出資轉讓價款予原告乙○○，經原告乙○○多次催
    討，甚至向被告為催告解約之表示，被告均置之不理，足見
    被告自始即無給付出資轉讓價款之意，而係假藉神明意旨誘
    騙原告乙○○而登記取得大直公司之出資額，爰依民法第18
    4 條、第259 條第1 款等規定請求被告應將大直公司148 萬
    元之出資額移轉予原告乙○○並協同辦理移轉登記；嗣原告
    於99年5 月11日言詞辯論時當庭提出民事準備(二)暨聲明狀（
    見本院卷第97頁至105 頁），改列大直公司為本件原告（該
    狀紙當事人欄雖仍列乙○○為原告，列大直公司為追加原告
    ，惟變更聲明所請求之內容均與乙○○無涉，嗣原告表示本
    件訴之變更後之原告僅有大直公司，見本院卷第166 頁），
    主張被告以增資入股方式取得大直公司315 萬元之出資額，
    惟迄未繳納增資款予大直公司，故大直公司與被告間自始即
    無股東關係存在，且被告係假藉神明意旨，誘騙大直公司而
    登記取得大直公司之出資額，故以99年5 月11日民事準備(二)
    暨聲明狀對被告為撤銷同意被告增資入股之意思表示，則大
    直公司與被告間之股東關係自始即不存在；另被告詐騙大直
    公司，造成大直公司之損害，被告應依民法第184 條、第21
    3 條等規定負損害賠償回復原狀之責，而被告未給付增資款
    ，大直公司爰以99年5 月11日民事準備(二)暨聲明狀解除大直
    公司與被告間之增資契約，被告依民法第259 條第1 款規定
    亦應負回復原狀之義務，故變更訴之聲明為：(一)先位聲明：
    確認原告大直公司與被告間之股東關係自始不存在。(二)備位
    聲明：被告應將原告大直公司於93年8 月5 日向台北市政府
    商業管理處所為之被告增資315 萬元登記予以塗銷。
三、經查，原告前開變更之訴，被告已表示反對原告所為訴之變
    更（見本院卷第95頁反面），而原告雖主張依民事訴訟法第
    255 條第1 項第2 款、第7 款規定為訴之變更，惟查，原告
    乙○○於98年7 月28日起訴時，係主張被告以神明指示要被
    告入股大直公司以幫助原告乙○○為由，要求原告乙○○出
    讓其所有之大直公司出資額予被告，嗣被告並未給付出資轉
    讓價款予原告乙○○，經原告乙○○多次催討，被告均置之
    不理，足見被告係假藉神明意旨誘騙原告乙○○而登記取得
    大直公司之出資額，嗣於99年5 月11日言詞辯論時當庭提出
    民事準備(二)暨聲明狀，改稱被告係因大直公司辦理增資，而
    以增資入股方式取得大直公司315 萬元之出資額，則原告前
    後所主張者，其權利主體即原告、訴之聲明全然相異，且在
    社會生活上實難認為同一或關連，非屬請求之基礎事實同一
    。又乙○○於98年7 月28日起訴後，至99年5 月11日始具狀
    為訴之變更，就其變更後之主張，嗣並於99年7 月7 日具狀
    聲請向英哲稅務會計事務所函詢及聲請傳喚證人洪英哲，以
    證明大直公司是否曾委託該所處理增減資事宜，及大直公司
    有無交付板信商業銀行八德分行帳戶之存摺、大小章、被告
    有無交付315 萬元之出資款等事宜，實有礙本件訴訟之終結
    及被告之防禦。從而，原告於99年5 月11日當庭具狀所為訴
    之變更，與民事訴訟法第255 條第1 項第2 款、第7 款規定
    不符，且被告不同意原告訴之變更，故原告所為訴之變更，
    於法尚有未合，自應予駁回。
四、另參酌最高法院39年台上字第505 號判例意旨：「‧‧‧法
    院如認當事人變更為不合法予以駁回時，其原訴仍復存在，
    自應就原訴訟標的加以裁判。」，故本件仍就原告乙○○之
    原訴，另行加以裁判，附予敘明。
五、依民事訴訟法第249 條第1 項第6 款、第95條、第78條，裁
    定如主文。
中    華    民    國    99    年    7     月    30    日
                  民事第六庭法  官  蔡和憲
上為正本係照原本作成。
如對本裁定抗告須於裁定送達後10日內向本院提出抗告狀，並繳
納抗告費新臺幣1,000 元。
中    華    民    國    99    年    7     月    30    日
                            書記官  廖素芳

司法院資訊處製作；財團法人民間司法改革基金會備份。
